【裁判字號】    98,簡上,25
【裁判日期】    980225
【裁判案由】    詐欺
【裁判全文】
臺灣板橋地方法院刑事判決              98年度簡上字第25號
公  訴  人  臺灣板橋地方法院檢察署檢察官
被      告  丁○○
上列上訴人因被告詐欺案件，不服本院97年度簡字第8819號，中
華民國97年10月31日第一審判決（聲請簡易判決處刑案號：97年
度偵字第26128 號及移送併辦審理案號：97年度偵字第28245 號
），提起上訴，及移送併案審理（臺灣板橋地方法院檢察署97年
度偵字第32628 號），本院管轄之第二審合議庭判決如下：
    主  文
原判決撤銷。
丁○○幫助意圖為自己不法之所有，以詐術使人將本人之物交付
，處有期徒刑月，如易科罰金，以新臺幣壹仟元折算壹日。
    事  實
一、丁○○明知金融機構存摺帳戶及提款卡為個人信用之表徵，
    任何人只要有少許之金錢，均可自行到金融機構申請開立存
    款帳戶及申請提款卡，並無特別之窒礙，並可預見將自己所
    有存摺、提款卡及密碼等金融帳戶資料交付或提供他人使用
    ，可能因此供不法詐騙集團用以詐騙他人將款項匯入後，再
    加以提領，並能預見可能因而幫助他人從事詐欺取財之財產
    犯罪，竟不違背其本意，基於幫助他人犯罪之不確定故意，
    於民國96年12月27日至97年1 月12日間之某不詳時間，在臺
    灣地區某不詳地點，將其於花旗（台灣）銀行華中分行（原
    華僑商業銀行華中分行，華僑商業銀行於民國96年12月1 日
    與花旗商業銀行合併而消滅，並以花旗商業銀行為存續公司
    ，下稱花旗華中分行）所開立帳戶（帳號：00000000000000
     號） 之存摺、提款卡（含密碼），交付予真實姓名、年籍
    不詳之成年人，藉以供詐欺集團成員作為詐騙取財之匯款工
    具。嗣上該詐欺集團即意圖為自己不法之所有，分別於97年
    1 月13日晚間10時30分許、同年1 月16日18時15分許及同年
    月16日19時許，撥打電話給乙○○、丙○○及甲○○，佯稱
    為MOMO電視台人員，告知因於該電視台購物頻道購物時，宅
    配人員於收款時，不慎將付款方式勾為分期付款，為避免損
    失，遂要求其等持提款卡至郵局自動櫃員機確認，致乙○○
    、丙○○及甲○○均陷於錯誤，分別於附表所示時間，依該
    詐欺集團成員之指示操作提款機，而分別轉帳如附表所示之
    金額（轉帳手續費不計）至上開丁○○之帳戶內，旋遭前揭
    詐欺集團成員提領一空。嗣乙○○、丙○○及甲○○因發覺
    被騙報警處理，始循線查獲上情。
二、案經臺北縣政府警察局中和分局報告臺灣板橋地方法院檢察
    署檢察官偵查後聲請簡易判決處刑及移送併案審理；嘉義市
    政府警察局第二局報告臺灣桃園地方法院檢察署檢察官呈請
    臺灣高等法院檢察署檢察長移轉臺灣板橋地方法院檢察署檢
    察官移送併案審理。
    理  由
壹、程序方面：
一、按被告以外之人於審判外之言詞或書面陳述，除法律有規定
    者外，不得作為證據；又被告以外之人於審判外之陳述，雖
    不符合同法第159 條之1 至第159 條之4 之規定，但經當事
    人於審判程序同意作為證據，法院審酌該言詞陳述或書面陳
    述作成時之情況，認為適當者，亦得為證據。當事人、代理
    人或辯護人於法院調查證據時，知有第159 條第1 項不得為
    證據之情形，而未於言詞辯論終結前聲明異議者，視為有前
    項之同意，刑事訴訟法第159 條第1 項及第159 條之5 分別
    定有明文。經查，本判決下列所引用之各該被告以外之人於
    審判外之陳述（包含書面陳述），除公務員職務上製作之紀
    錄文書，並無顯不可信之情況，依刑事訴訟法第159 條之4
    第1 款規定，有證據能力外，其餘亦屬傳聞證據部分，檢察
    官、被告於本院準備程序中均表示沒有意見，且迄於言詞辯
    論終結前亦未聲明異議。本院審酌上開證據資料製作時之情
    況，尚無違法不當及證明力明顯過低之瑕疵，亦認為以之作
    為證據應屬適當，故揆諸前開規定，爰依刑事訴訟法第159
    條之5 規定，認前揭證據資料均有證據能力。
貳、實體方面
一、訊據被告丁○○固坦承確有申設前揭帳戶之事實，惟矢口否
    認有何幫助詐欺之犯行，先辯稱：上開帳戶存摺及金融卡是
    因96年4 月底，從永和市搬家到汐止市至今，可能是因搬家
    時遺失云云。復辯稱：上開帳戶資料96年12月27日搬家時遺
    失，伊前揭帳戶是之前薪資轉帳用的，自伊離職即未使用；
    伊是用之前手機號碼733116號作密碼，因為怕忘，所以將密
    碼寫在提款卡上，伊有很多帳戶，都是用同一密碼，伊習慣
    將所有帳號及密碼寫在同一張紙上面云云。經查：
（一）告訴人乙○○、丙○○及甲○○遭詐騙集團成員詐騙而陷
      於錯誤，並分別於附表所示之時間，依詐騙集團成員之電
      話指示而操作自動櫃員機後，以ATM 轉帳而匯款如附表所
      示之金額至花旗華中分行帳戶（帳號：00000000000000號
      ）內之情節，業據上開告訴人等於警詢中指訴、證述綦詳
      （見嘉義市政府警察局第二局刑案偵查卷宗第5 頁至第7
      頁、臺灣板橋地方法院檢察署97年度偵字28245 號偵查卷
      第15至16頁、97年度偵字第26128 號偵查卷第8 頁至第9
      頁），並有內政部警政署反詐騙諮詢專線紀錄表、台中縣
      警察局豐原分局潭北派出所、台北縣政府警察局汐止分局
      社后派出所受理詐騙帳戶通報警示簡便表格、台北縣政府
      警察局汐止分局社后派出所、台中縣警察局烏日分局麗水
      派出所受理刑事案件報案三聯單、自動櫃員機交易明細表
      三紙附卷可稽。而上開花旗華中分行帳戶係由被告於95年
      3 月2 日，在台北縣中和市○○路○ 段228 號10樓所聲請
      開立等情，亦有花旗（台灣）銀行華中分行97年3 月14日
      （97）花旗（台灣）銀華中字第19號函、華僑銀行存款相
      關業務申請書存款戶約定書、存摺往來明細表存卷可按（
      見同上第26128 號偵查卷第16至19頁），是認證人即告訴
      人等上開指訴、證述內容，堪足採信。足見被告之上開帳
      戶確由犯罪集團使用，假藉名義，詐騙被害人將金錢匯入
      無訛。
  (二)被告雖以前揭情詞置辯，惟按住居所搬遷，涉通訊地址之
      變動，除個人信件往來外，就信用卡之部分，按月均會有
      帳單必須收受，被告曾有高達14張信用卡之紀錄，此有財
      團法人金融聯合徵信中心查詢資料在卷可參（見同上第28
      245 號偵查卷第20頁），被告應有就通訊事項變動告知相
      關往來銀行之必要，是就其住居所之搬遷時間理應有清晰
      之印象，竟就其搬家之時間供詞前後不一，相差近8 個月
      之多，實與常情有違。且金融機構之個人存款帳戶不僅為
      理財之重要工具，更為個人財產、信用之表徵。一般具有
      辨識事理能力之人均知悉嚴密保管，金融卡應與其存摺、
      密碼分別置放，或將密碼牢記於心，而不任意在任何物體
      上標示或載明密碼，以免徒增款項遭人盜領、或帳戶遭詐
      騙集團利用之風險。矧被告竟將上開帳戶存摺、金融卡、
      印章連同記載密碼之紙一併置放，並任令散置他處脫離掌
      控不予聞問，發現因搬家遺失，卻未報警處理，亦未立即
      以電話向上開帳戶銀行辦理掛失手續 (見97年度偵字第28
      245 號卷第5 頁)， 其所供情節顯悖於常情。況被告於檢
      察官偵訊時，並能清楚記憶上開帳戶之密碼即係伊先前之
      手機號碼，於本院審理時，亦未加思索即將提款卡密碼背
      誦出來，並自承伊有多個帳戶皆係使用同一密碼（見同上
      第26128 號偵查卷第24頁至第25頁，本院98年2 月11日審
      理筆錄），則其自無冒著帳戶遭人盜領或冒用之風險，而
      於提款卡上或另於紙張上書寫密碼之理，益徵其前揭辯詞
      ，難以憑信。
（三）再另自詐騙集團之角度審酌，渠等既知利用他人之帳戶掩
      飾犯罪所得，應非愚昧之人，當知社會上一般正常之人如
      帳戶存摺、提款卡、印鑑遭竊或遺失，為防止拾得或竊得
      之人盜領其存款或作為不法使用而徒增訟累，必於發現後
      立即報警或向金融機構辦理掛失止付，在此情形下，如仍
      以該帳戶作為犯罪工具，則在渠等向他人詐騙，並誘使被
      害人將款項匯入該帳戶後，極有可能因帳戶所有人掛失止
      付而無法提領，則渠等大費周章從事於犯罪之行為，甘冒
      犯罪後遭追訴、處罰之風險，卻只能平白無故替原帳戶所
      有人匯入金錢，而無法得償犯罪之目的，是以犯罪集團若
      非確定該帳戶所有人不會報警或掛失止付，以確定渠等能
      自由使用該帳戶提款、轉帳，當不至於以該帳戶從事犯罪
      ，故詐騙集團使用一拾得或竊得之帳戶，作為詐騙被害人
      匯款之工具的可能性係微乎其微，觀諸偵查卷附之存戶交
      易明細表，可知被告之上開帳戶內自97年1 月17日下午6
      時50分17秒至同年月日8 時54分18秒間密集的匯入，隨即
      提領。足見該詐騙集團成員於此時間密集向被害人詐騙時
      ，顯有把握該帳戶不會遭被告掛失止付，而此等確信，應
      係來自於被告之自願提供帳戶資料，雙方所達成之協議、
      共識，應堪認定，且詐騙集團亦不至於取得帳戶長期閑置
      不用，堪認被告所供96年12月27日帳戶遺失後之時間至詐
      騙集團施行詐術實施開始時的97年1 月13日時間內之某時
      ，將前揭帳戶蓄意交付予他人使用無疑，其前揭辯解，顯
      不足採信。
二、按金融存款帳戶，事關存戶個人財產權益之保障，與存戶之
    印鑑章、提款卡結合，其專屬性、私密性更形提高，一般人
    亦均有應妥為保管，以防止被他人冒用之認識。縱有特殊情
    況偶有將存摺、印鑑章、提款卡交付他人之需，亦必深入瞭
    解其用途後再行提供以使用，恆係吾人日常生活經驗與事理
    。且依一般人之社會生活經驗，苟見非親非故之人不以自己
    名義申請開戶，反而以出價蒐購或其他方式向他人蒐集金融
    機構帳戶供己使用，衡情當知悉蒐集金融帳戶者，係將所蒐
    集之帳戶用於從事財產犯罪。況觀諸現今社會上，恐嚇取財
    或詐騙者蒐購人頭帳戶，持以作為恐嚇取財或信貸、手機簡
    訊詐欺之事，常有所聞，並經報章雜誌一再報導，出賣或出
    借帳戶予非親非故之人，受讓人係為從事財產犯罪，已屬人
    盡皆知之事。被告對其將金融帳戶交付他人使用，可能遭持
    以從事財產犯罪既有所認知，其有幫助他人犯詐欺取財罪之
    不確定犯罪故意甚明。綜上所述，本件事證明確，被告犯行
    堪予認定，應依法論科。
三、按刑法上之幫助犯，係對於犯罪與正犯有共同之認識，而以
    幫助之意思，對於正犯資以助力，而未參與實施犯罪之行為
    者而言。本件被告提供帳戶讓被害人存入款項，並未實際參
    與詐騙集團成員對被害人施用詐術之行為，是核其所為，應
    係犯刑法第30條第1 項、第339 條第1 項之幫助詐欺取財罪
    。又被告以提供帳戶提款卡及密碼予他人使用之一行為，致
    被害人乙○○、丙○○及甲○○先後依詐騙集團之指示而匯
    款，使其等之財產法益分別受有損害，係屬一行為觸犯數罪
    名之同種想像競合犯，僅論以一罪。本件檢察官併辦及上訴
    意旨與聲請簡易判決處刑意旨均係被告提供其花旗華中分行
    帳戶予他人使用之同一事實，公訴人聲請簡易判決處刑之事
    實雖未提及被害人丙○○及乙○○受詐騙匯款至被告上揭帳
    戶之犯行（即臺灣板橋地方法院檢察署97年度偵字第28245
    號、第32628 號移送併辦部分），但被告係交付1 本帳戶，
    祇有1 個幫助行為，則該部分與已聲請簡易判決處刑部分有
    想像競合之裁判上一罪關係，本院自得併予審究。被告係幫
    助他人犯罪之幫助犯，應依刑法第30條第2 項，按正犯之刑
    減輕之。
四、被告提供之本案帳戶之存摺、金融卡及密碼等資料，因已列
    為警示帳戶，無再提供詐欺集團使用之虞，又非違禁物，爰
    不宣告沒收，附此敘明。
五、原審依斯時全案卷證資料，認被告罪證明確，予以論罪科刑
    ，固屬卓見，惟未及審酌被告有上開裁判上一罪關係之犯行
    ，尚有未合，應由本院管轄之第二審合議庭將原判決予以撤
    銷改判。爰審酌被告並無前科，素行尚佳，其提供帳戶予詐
    欺集團作為犯罪使用，增加被害人尋求救濟之困難，並使犯
    罪之訴追趨於複雜，擾亂社會正常交易安全，本件被害人受
    詐騙金額合計達7 萬9241元，及被告犯後猶設詞飾卸，未見
    悔意等一切情狀，量處如主文所示之刑，並諭知易科罰金之
    折算標準，以示懲儆。
據上論斷，應依刑事訴訟法第455 條之1 第1 項、第3 項、第36
9條 第1 項前段、第364 條、第299 條第1 項前段，刑法第339
條第1 項、第30條第1 項前段、第2 項、第55條、第41條第1 項
前段，刑法施行法第1 條之1 第1 項、第2 項前段，判決如主文
。
本案經檢察官賴建如到庭執行職務。
中    華    民    國    98    年    2     月    25    日
                  刑事第三庭  審判長法  官  樊季康
                                    法  官  王綽光
                                    法  官  徐子涵
上列正本證明與原本無異。
不得上訴。
                                    書記官  張桐嘉
中    華    民    國    98    年    2     月    25    日
   附表：
┌──┬───┬───────┬─────┬──────────┐
│編號│被害人│   匯款時間   │ 匯款金額 │匯入帳戶            │
│    │      │              │(新台幣)  │                    │
├──┼───┼───────┼─────┼──────────┤
│ 一 │乙○○│97年1 月16日19│29,988元  │花旗商業銀行華中分行│
│    │      │時11分34秒（併│          │帳號00000000000000帳│
│    │      │辦意旨書誤載為│          │戶                  │
│    │      │97年1月14日） │          │                    │
├──┼───┼───────┼─────┼──────────┤
│ 二 │丙○○│97年1 月16日18│29,040元  │                    │
│    │      │時50分34秒    │（併辦意旨│       同上         │
│    │      │              │書誤載為  │                    │
│    │      │              │29,045元）│                    │
├──┼───┼───────┼─────┼──────────┤
│ 三 │甲○○│97年1 月16日19│20,213元  │                    │
│    │      │時56分41秒    │          │       同上         │
│    │      │              │          │                    │
└──┴───┴───────┴─────┴──────────┘


司法院資訊處製作；財團法人民間司法改革基金會備份。
